臺灣臺北地方法院民事判決　　　　　　　93年度訴字第4192號
原　　　告　乙○○原名：黃印.
訴訟代理人　曾國龍律師
被　　　告　中國信託商業銀行股份有限公司
法定代理人　辜仲諒
訴訟代理人　賴盛星律師
複代理　人　鄭昱廷律師
　　　　　　程才芳律師
上列當事人間損害賠償事件，本院於民國94年11月1日言詞辯論
終結，判決如下：
    主  文
被告應給付原告美金萬零貳拾壹元，及自民國九十三年十月九
日起至清償日止，按年息百分之五計算之利息。
訴訟費用由被告負擔。
本判決第一項於原告以美金壹萬零柒元供擔保後，得假執行；但
被告如以美金萬零貳拾壹元預供擔保，得免假執行。
    事  實
甲、原告方面：
壹、聲明：如主文所示。
貳、陳述：
一、原告為一出家僧尼，俗家姓名原為黃印，嗣改為乙○○。原
    告出家數十年，自民國69年間開始弘揚佛，接受十方供奉而
    有所得，並與同參修行共同主持泰山鄉慈林精舍，數十年來
    省吃儉用，91年10月17日原告在被告銀行新莊分行開設外幣
    存款帳戶，存入美金3萬元，約定帳戶提款需經原告所留印
    鑑卡簽名或印章，2式憑1式有效，迄至91年12月17日前本息
    共計美金30,021.9元。原告長久未留意帳戶現金狀況，於93
    年5月間因改名事至被告新莊分行辦理姓名變更時，經提示
    原始取款憑條才發覺該帳戶內之美金30,021.9元於91年12月
    17日遭提領，嗣發覺提領之取款憑條上簽名之「黃印」之「
    黃」字筆劃與印鑑卡上「黃」字筆劃不同，一為「廿」，一
    為「廿一」，而筆跡、筆勢均與原告留存簽名不同。被告之
    使用、代理人未核對印鑑卡上有效簽名，未向原告查證即任
    由他人提領，致原告受有損害，為此，原告以本件起訴狀繕
    本送達為終止消費寄託之通知，並依民法第227條第2項不完
    全給付損害賠償規定、第602條消費寄託物返還請求之規定
    ，請求判決被告返還如美金30,021.9元與遲延利息。
二、前述原告帳戶內美金遭提領事，嗣發現係訴外人甲○○提領
    ，但原告未核對「黃印」之簽名，被告任其提領，不生清償
    之效力。被告辯稱甲○○為系爭美金存款債權之準占有人，
    惟甲○○到庭陳述該取款憑條為其簽「黃印」而提領，而被
    告人員廖玉君處理甲○○提領存款時，明知甲○○所簽取款
    憑條非原告簽具，而係在伊指示下由甲○○自簽，是與兩造
    間於開戶印鑑卡規定不符，不生清償效力。被告未依債之本
    旨善盡注意義務，應負不完全給付之賠償責任。
參、證據：提出取款憑條影本、系爭存款交易明細表及存證信函
    影本等件為證，並聲請法務部調查局鑑定存款憑條上之「黃
    印」筆跡。
乙、被告方面：
壹、聲明：原告之訴駁回，如受不利判決，願供擔保請准宣告免
    為假執行。
貳、陳述：
一、原告與訴外人甲○○係設於泰山鄉之慈林精舍住持（甲○○
    為大住持、原告為二住持）。甲○○因事忙，乃委託原告處
    理與被告新莊分行存款往來事，原告持甲○○存摺及印鑑章
    辦理金錢進出。91年10月17日甲○○委託原告申購外幣，因
    甲○○未曾辦理外幣存款開戶手續，亦未親自前來，經行員
    廖玉君以電話連繫，甲○○同意原告以原告名義辦理外幣活
    存及外幣定存開戶手續，日後原告帳戶內外幣賣出時，所得
    款項入甲○○帳戶內。原告於當日即自甲○○帳戶內提領
    1,057,500元申購歐元，存入原告帳戶中。91年11月4日原告
    將歐元賣出，所得款項1,039,506元匯入甲○○帳戶，91年
    11月12日原告又受甲○○委託領出1,035,150元買入美金3萬
    元存入原告之外幣帳戶中，甲○○仍向行員廖玉君聲明將來
    處理該美金所得，仍應匯入甲○○帳戶。因此原告帳戶內之
    美金存款，係由甲○○委任原告以其名義辦理外幣買賣，非
    如原告所稱多年來十方供奉及省吃儉用所得，原告起訴狀所
    述，並非事實。
二、原告受甲○○委託辦理系爭美金存款事務，雙方成立委任契
    約關係，依民法第541條規定，原告負有將賣出外幣所得金
    錢及利息交付與甲○○之義務，而被告依消費寄託法律關係
    固負有返還系爭存款之義務，惟因被告於91年12月17日將美
    金30,021.9,元交由甲○○受領，使原告對甲○○之返還義
    務消滅，依民法第310條第3款規定在美金30,021.9元範圍內
    及自91年11月12日起所生孳息限度內對原告有清償效力，原
    告之消費寄託物返還請求消滅。
三、法院如認原告與甲○○間無委任關係，系爭存款亦因原告盜
    領甲○○帳戶內存款，購買美金3萬元後，存入原告名義之
    外幣存款帳戶，原告本應負民法第544條、第184條規定損害
    賠償責任。被告將賣出後所得價金轉入甲○○帳戶，使原告
    對甲○○之損害賠償責任消滅，原告即受有免除民法第544
    條、第184條賠償責任之利益，符合民法第310條第3款規定
    而生清償效力。
四、原告簽發中國信託商業銀行印鑑卡第1條規定「一、存款人/
    委託人於貴行開立之各項帳戶，嗣後凡辦理提款.. 悉依
    前列之印鑑或簽名式樣為憑。」系爭美金存款提領，被告行
    員如確認領款人所填載之取款憑條上蓋有與原留印鑑卡上相
    符之印鑑，即認已符合提領要件，至於是否為本人親自提領
    ，並非取款之要件，被告毋庸負辨認之責。依財政台財融字
    第7502241號函「查存戶於銀行開立帳戶時均約定將其簽字
    或圖章擇一留存或合併留存，簽蓋於印鑑卡上，作為爾後支
    取款項時對之依據，而支取款款項時，則依約定僅須取款簽
    章相符，且持有未經掛失之存款單摺者，即可領取，至於是
    否本人親自領取乙節，實務上，銀行無法逐一辨認，且依約
    負認定之責任。」即足證之。縱原告主張當日無領取系爭美
    金存款，且取款憑條上簽名與印鑑卡上簽名不符等情，惟筆
    跡經常因書寫時間、方式（直書橫寫），甚至用筆而有不同
    （同一人之簽名亦會多樣），被告行員既已盡善良管理人注
    意義務確認該取款憑條上之簽名與原告留存印鑑卡上之簽名
    相符，縱實際上經鑑定結果認定筆跡不相符，亦不影響被告
    係向債權之準占有人清償而生清償之效力。
五、原告主張：被告行員明知91年12月17日非原告提領存款，且
    任由他人以與印鑑卡不符之簽名即准予提領存款，被告之行
    為未盡注意義務而有不完全給付情事云云。惟依證人廖至君
    之證述，其當天確實不知悉何人來辦理存款，原告主張被告
    行員明知當日領款人非原告本人云云，與事實不符。再者，
    依證人廖玉君證述，被告行員當日確實有以核印機將取款憑
    條上簽名與印鑑卡上之簽名進行核對，就核印之過程業已盡
    善良管理人注意義務，自無可歸責之情形，原告主張被告應
    負不完全給付之損害賠償責任，顯屬無理，自不足採。
參、證據：提出被告銀行存款系統歷史交易查詢報表影本一份、
    原告夕匯存款對帳單影本一份、甲○○93年8月2日存證信函
    影本一份及財政部函影本等件為證，並聲請訊問證人甲○○
    、廖玉君。
    理  由
一、本件原告起訴主張：其為出家僧尼，俗家姓名原為黃印，自
    69年間開始弘揚佛法，接受十方供奉而有所得，於91年10月
    17日在被告銀行新莊分行開設美金外幣帳戶，存入美金3萬
    元，約定帳戶提款需經原告留存印鑑卡簽名或印章，2式憑1
    式有效，不料於91年12月17日遭人冒領，嗣發覺取款憑條上
    簽名之「黃印」筆劃與印鑑卡上之筆劃不同，帳戶內迄當日
    止本息共計美金30,021.9元，被告行員未核對取款憑條與印
    鑑卡上有效簽名是否相符，亦未向原告查證，任由他人提領
    ，為此依民法第227條第2項、第602條規定，求為命被告返
    還美金30,021元與遲延利息之判決。
    被告則以：系爭存款係原告於91年11月12日持訴外人甲○○
    之新台幣存摺及印章前往被告新莊分行，自甲○○帳戶中以
    轉帳方式領出新台幣1,035,150元，購買美金3萬元，嗣原告
    將美金存入外幣帳戶內，該存款為原告以受託人名義取得，
    非原告之資金，上述存款經提領後，被告於91年12月17日將
    存款匯入甲○○帳戶內，係依債之本旨清償；又提領存款僅
    須符合提領要件，是否本人親自提領，非取款要件，簽名筆
    跡因時間、方式而有不同，縱法務部調查局鑑定取款憑條筆
    跡與印鑑卡簽名不符，但被告行員已盡善良管理人注意義務
    ，被告准予提領係對系爭存款債權準占有人清償，依民法第
    310條第2款規定，已生清償效力；另原告如係盜領甲○○帳
    戶內存款而購買美金存入被告銀行帳戶，亦因被告將所提領
    之美金存款於賣出後轉入甲○○帳戶內，使原告免於賠償責
    任之訴究，亦受有利益，依民法第310條第3款規定，亦生清
    償效力等語，資為抗辯。
二、原告主張其於91年10月17日在被告新莊分行開立美金外幣帳
    戶，存入美金3萬元，嗣於91年12月17日經他人提領該存款
    與利息合計美金30,021.9元之事實，業據原告提出存款印鑑
    卡影本、取款憑條影本等件為證。被告對該存款開立、提領
    與上開證據，並不爭執。惟以上揭情詞辯稱：系爭存款已生
    清償效力等情。因之，本件兩造所不爭執者為：原告於91年
    10月17日在被告新莊分行開設外幣帳戶，存入美金3萬元，
    約定該帳戶提款時，取款憑條上需與原告在開戶印鑑卡留存
    簽名或印鑑章，2式憑1式有效，而上述美金存款於91年12月
    17日經提領，於賣出美金折算為新台幣後轉入被告新莊分行
    甲○○帳戶內。
三、兩造所爭執者為：(一)系爭存款取款憑條是否為原告辦理或原
    告所簽具。(二)訴外人甲○○是否為債權準占有人；又被告向
    甲○○給付系爭存款是否生清償效力。(三)被告准予提領存款
    有無構成不完全給付情事。
四、系爭存款取款憑條是否為原告辦理或原告所簽具：
（一）按金融機關與客戶間之乙種活期存款契約，具有消費寄託
      之性質，客戶得隨時請求返還寄託物。上訴人係金融機關
      ，就客戶具領存款，究以何種方法判別印章之真偽，為其
      內部處理業務之問題，縱令金融機關之職員，以肉眼判別
      印章之真偽，並無過失，然存款為第三人偽刻章章所冒領
      ，金融機關僅得對該冒領人為損害賠償之請求，要不得以
      第三人冒領之事由，主張對於存款人已生清償之效力（最
      高法院57年台上字第2965號判例可資參照）。
（二）查系爭存款係原告於91年10月17日存入被告新莊分行，兩
      造間即成立外幣存款之消費寄託契約。上開存款於91年12
      月17日經提領美金30,021.9元，有原告提出之取款憑條可
      證（見原證3）。本院以肉眼比對該簽名筆劃、筆跡、筆
      勢與印鑑卡留存有效簽名並不相符，嗣經本院囑託法務部
      調查局鑑定上述取款憑條與原告留存印鑑卡上「黃印」筆
      跡、筆劃特徵是否相同，鑑定結果表示：兩者不同，此有
      該局94年8月30日鑑定通知函附卷可證。原告否認其於91
      年12月17日提領該款，並主張：於93年5 月間因改名事至
      被告新莊分行辦理姓名變更，始發現該外幣存款遭人冒領
      等情，而該提領後存款，被告復稱該美金賣出折算新台幣
      後轉入甲○○帳戶等語（見被告答辯一狀第5頁第7行）。
      證人甲○○即與原告共同主持慈林精舍到庭證述：「（91
      年12月17日去銀行那天有些文件再辦，原告是否有與證人
      一起去？）那時原告行蹤不明，所以沒有跟我一起去。」
      「（原告發現在被告公司帳戶中的錢被提走，與本件是否
      有關？）以我的認知，原告在中國信託應該沒有開戶，也
      沒有這樣的錢，所以這筆錢，應該是我的。」等語（見本
      院93年12月13日訊問筆錄）。又證人廖玉君即被告新莊分
      行行員到庭證稱：「我是先認識原告，再認識證人許（指
      甲○○）。美金三萬元那件事：我認識原告，那時，我是
      做服務櫃台，原告說要幫證人許買歐元，證人許沒有外匯
      存摺，後來我打電話照會證人許，許說可以，所以才由原
      告外匯戶頭買歐元，後來歐元上漲，可以賺匯差，我有打
      電話給證人許，所以賣出，轉到證人許的戶頭，過了沒多
      久，美金漲了，就又買美金。其實前後都是同一筆台幣一
      百多萬元。」等語（見同上筆錄）。再者，依證人甲○○
      答覆被告銀行存證信函亦表示：原告名下的系爭美金存款
      為伊父親留下資金等，經原告提領而開立原告名義之美金
      存款，此事全然由行員指示，伊配合辦理等語（見被證3
      ）。另查，原告曾於91年10月15日向中國人壽保險公司投
      保壽險，約定滿期保險金以原告受益人，有原告要保申請
      書可證（見本院卷中國人壽保險公司覆函附件），嗣上開
      保險滿期金受益人變更為甲○○（見原證9），證人甲○
      ○對此證述：「（提示原證9，要保書上要保人黃印之簽
      名是否證人許所書寫？）是的，是我簽的，因為那時要簽
      很多東西，這是否我簽的，我不記得。」「（提示原證3
      即取款憑條，問這黃印的簽名是否證人許所簽？）這是與
      原證9同一天所發生，這是我是我所簽，我不知道，廖小
      姐說這錢是我的，她會做相同的服務。」等語（見同上筆
      錄），證人廖玉君證述：「（提示原證9，左邊有證人廖
      玉君簽名，切結書上，要保人切結黃印，這是否是原告辦
      理？）這不是原告辦理，這是證人許來辦，我收下後辦理
      的。」「（見證何人簽名？）對保險公司文件，我們只負
      責收下.. 當初是原告拿證人許的身分證、印章，說是證
      人許委託原告辦理.. 所以開保時，要保人是原告，在我
      面前：受益人指定是原告本人，後來證人許告訴我他們有
      約定這筆錢是證人許的，這筆錢六年後要還到證人許的帳
      戶，九十二年期間，證人許發現受益人不是她，就要變更
      成原證九，原證九是證人許給我的。」等語（見同上筆錄
      ），因此，證人甲○○對以原告為要保人，滿期保險金由
      原告為受益人之契約，由甲○○本人辦理變更為自己名義
      ，伊認該要保之資金亦係伊提供，而變更受益人所簽「黃
      印」與存款憑條上之「黃印」簽名，以肉眼觀察，筆劃與
      筆順相同。依上事證，系爭存款於91年12月17日並非原告
      提領；復由存款轉入證人甲○○帳戶內及甲○○、證人廖
      玉君表示該存款原有資金為甲○○所有，再參酌上述保險
      受益人變更事由，應認系爭存款為證人甲○○於發現原告
      行蹤不明後，自行辦理提領與變更保險滿期金受益人之變
      更。
五、訴外人甲○○是否為債權準占有人；又被告向甲○○給付系
    爭存款是否生清償效力：
（一）被告辯稱：系爭存款資金係自甲○○帳戶提領，而以原告
      名義開立外幣帳戶，其二人間有委任契約關係，系爭存款
      為原告名義存款，原告受甲○○處理帳款，被告准甲○○
      提領該存款，係對系爭存款債權準占有人清償，又被告清
      償，原告可免除受甲○○依民法第541條、第184條規定之
      追償，依民法第310條第2款、第3款規定已生清償效力云
      云；被告並原告未對系爭存款資金係91年10月17日由甲○
      ○帳戶內提出之事實爭執，而認原告亦承認該存款資金非
      原告所有。
（二）但查，原告否認受甲○○委託為其辦理外幣存款開戶，並
      稱：原告於慈林精舍與甲○○共事期間，自82 年9月25日
      至89年6月30日自農會定期存單中轉予甲○○新台幣600萬
      元，90年9月7日將大溪鎮土地與建出售所得價金亦轉入甲
      ○○帳戶，上開款項甲○○尚未與原告結清，甲○○自承
      該該美金3萬元為原告私人等語，另提出泰山鄉農會存單
      存款交易明細表（見原證6、10）、大溪地政事務所土地
      及建物異動資料紀錄（見原證7）與甲○○手寫慈林精舍
      財務狀況文件影本（見原證5）。該財務狀況文件記載「3
      萬美金（自他自己私人的）」等語，甲○○對上開財務狀
      況文件到庭證稱：「（提示原證6、7原告是否在這些時點
      分別匯入600萬元予證人，並將大溪等土地過戶給證人？
      ）我沒有辦法很清楚看這些東西，這些如何轉來轉去，我
      不知道。這土地的移轉，是原告與代書去辦的，土地的承
      接讓我背負債務。」「（提示原證5、10，問意見？）這
      是我寫的，全部都是我寫的。當時原告出走後，所有財務
      我還在整理中，原告要離開前，有告訴我他只剩三萬元美
      金世華或合作金庫，之後不了了之，後來有一位林女士告
      訴我原告出去時，有帶三萬元美金，我是依據他這樣而寫
      下來的。」「（原告是否有這三萬元美金？）我不知道。
      這是當時所寫得，我後來經過整理資料後，我不知道原告
      到底有無三萬美金。」等語（見本院94年4月4日訊問筆錄
      ）；因之，甲○○與原告間財務往來情形不明，其對該美
      金3萬元存款，忽稱據伊所知原告無開立帳戶，忽謂慈林
      精舍財務文件上表示美金3萬元為原告所有，前後不一，
      而在關鍵之問題上，常以不記得回覆。又依證人甲○○致
　　　被告之存證信函表示「91年10月17日黃印又從甲○○活存
　　　中領出壹佰零貳萬柒仟伍佰元，申購黃印名下的歐元，亦
  　　有向行員說明，這筆錢從許師父存簿領出，贖回時，錢入
    　原存摺。91年11月4日歐元贖回，行員依黃印交待，錢入
      原存摺。91年11月12日黃印又領出壹佰零萬伍仟壹佰伍
　　　拾元，買成黃印名下美金萬元，仍交待行員贖回時，將
  　　錢匯入甲○○存摺。91年12月初，黃印離家出走，行蹤成
　　　迷.... 本人（指甲○○）存於貴公司的財物被多領出，
　　　行員並無告知，辦理的手續一再疏失，造成本人存款轉成
  　　他人名下保險」等語（見被證3），足見甲○○亦認伊受
　    有損害。按委任契約應由一方為他人處理事務，他方允諾
      之意思，始能認為雙方有合意成立委任契約關係，本件證
      人甲○○對伊與原告間之資金關係，前後陳述不一，而證
      人廖玉君係於被告同一立場，其僅見證原告自甲○○帳戶
      提款之事，對二人間資金內容為何，並不明瞭，自難以甲
      ○○主張該金錢係伊所有即認定原告與伊成立處理存款之
      委任關係。
（二）按民法第310條第2款債權準占有人，依民法第966條規定
      ，係指財產權不因物之占有而成立者，行使財產權之人為
      準占有人。本件系爭美金存款，依證人廖玉君證述：「錢
      提出後轉到000000000000號證人甲○○的外幣帳戶」「當
      時沒有美金存摺，只要印鑑沒有錯，寫取款憑條就可以了
      」等語（見本院93年12月13日訊問筆錄），被告對系爭美
      金存款是否應持存摺始能辦理轉帳，並未提出說明，應僅
      憑許簽立之系爭取款憑條，即將原存於原告名下之美金
      存款，轉入同分行甲○○名義帳戶內，且依證人廖玉君上
      開證述，被告行員亦認為該存款內資金係甲○○所有，對
      甲○○未以美金存摺提領完盡所有本金與利息（見被證2
      對帳單）並未質疑，是無可資認定甲○○為系爭存款準占
      有人之外觀。是故此與民法第310條第2款債務人對債權準
      占有人清償之規定不符。再者，甲○○與原告間無委託辦
      理外幣存款之委任契約關係存在，原告與甲○○間有債權
      債務不明情形，被告行員未向原告查證，又如何能認原告
      名下的存款為原告以侵權行為方式取得該存款，因此，原
      告對甲○○無民法第541條受任人返還交付金錢之義務及
      民法第184條之侵權行為責任，被告辯稱甲○○領款使原
      告免除上開債務而受有利益，亦不足採。被告引用民法第
      310條第3款規定認已生清償效力，並不足取。
六、被告准予提領存款有無構成不完全給付情事：
（一）被告辯稱：被告行員已盡善良管理人注意義務，而存款人
      之簽名因時間與方式，簽名會與開戶時情形不同，且依財
      政部函示，他人持有未經掛失存款單摺即可領款，是否本
      人親自領取，銀行無法逐一辨認及負認定之責云云。按民
      法第227條所定債之本旨，應依當事人之目的、債務之性
      質、法律規定及誠信原則定之。本件係存款人與銀行間就
      美金存款消費寄託關係提領情事而爭執，依兩造在存款印
      鑑卡上約定，憑原告之簽名或印鑑章、2式憑1式有效，被
      告銀行印鑑卡第1條規定「一、存款人/委託人於貴行開立
      之各項戶，嗣後凡辦理提款.. 悉依前列之印鑑或簽名式
      樣為憑。」等情（見被告辯論意旨狀第6頁），因之在提
      款時，被告須特別注意提領人之簽名或印鑑，與留存印鑑
      卡之簽名或印鑑是否相符，如有不符而以肉眼觀察亦有存
      疑時，即不應給付。本件存款提領，被告並未舉證提領人
      持美金存摺，可推認僅以甲○○簽認之取款憑條即准予轉
      帳，甚且帳戶內之本金與利息均提領殆盡，被告行員亦無
      向原告查證是否結清，需否收回存摺等，徒留無任何餘額
      之帳戶存在，迨原告申請帳戶改名始發現帳戶內無任何餘
      額，是故被告行員核對取款憑條上簽名及提領淨盡之帳戶
      ，尚未盡到善良管理人注意義務。被告行員為被告履行債
      務之使用人，依民法第224條規定，被告與之對債權人負
      同一責任，被告行員違反注意義務，應認被告對原告履行
      債務未符合債務本旨，原告依民法第227條第2項規定請求
      被告賠償損害，應屬有據。
七、綜上所述，原告主張被告未按雙方訂立消費寄託契約關係，
    被告將存款給付予第三人，不生清償效力。被告抗辯已盡善
    良管理人注意義務，已生消償效力等情，並不足採。從而，
    原告本於消費寄託關係，請求被告給付美金30,021.9元，及
    自起訴狀繕本送達翌日即93年10月9日起至清償日止，按年
    息5%計算之利息，為有理由，應予准許。
八、兩造陳明願供擔保，聲請宣告假執行及免為假執行，均核無
    不合，爰分別酌定相當擔保金額准許之。
九、結論：本件原告之訴為有理由，依民事訴訟法第78條、第
    390條第2項、第392條第2項，判決如主文。
中　　華　　民　　國　　94　　年　　11　　月　　22 　日
                  民事第三庭    法　官　李維心
以上正本係照原本作成
如對本判決上訴，須於判決送達後20日內向本院提出上訴狀
中　　華　　民　　國　　94　　年　　11　　月　　22 　日
                    　　　　　　書記官　詹雪娥
